臺灣高等法院刑事判決
108年度上訴字第4255號
上  訴  人  
即  被  告  吳明坤
上列上訴人即被告因違反毒品危害防制條例案件，不服臺灣新北
地方法院108年度審訴字第1448號，中華民國108年10月4日第一
審判決（起訴案號：臺灣新北地方檢察署108年度毒偵字第2926
號），提起上訴，本院判決如下：
    主  文
原判決撤銷。
吳明坤施用第一級毒品，累犯，處有期徒刑柒月。
    事  實
一、吳明坤明知海洛因、甲基安非他命分別係毒品危害防制條例
    第2條第2項第1款、第2款所列管第一級、第二級毒品，不得
    非法持有、施用，竟基於施用第一級毒品海洛因、第二級毒
    品甲基安非他命之犯意，於民國108年1月21日17時許，在新
    北市○○區某處，以將第一級毒品海洛因及第二級毒品甲基安
    非他命混合加水稀釋置入針筒（未扣案）注射方式，同時施
    用第一級毒品海洛因及第二級毒品甲基安非他命1次。嗣於1
    08年1月22日15時55分許，因另案通緝在新北市○○區○○路000
    號為警緝獲，經警徵得其同意於同日16時45分許採尿送驗，
    吳明坤在有偵查犯罪職權之機關或公務員尚未得悉採驗尿液
    呈何種毒品反應前，即於警詢時向員警自承其有施用第一級
    毒品海洛因、第二級毒品甲基安非他命犯行，而自首接受裁
    判，且所採集之尿液經送檢驗結果亦確呈鴉片類（可待因、
    嗎啡）、安非他命類（甲基安非他命）陽性反應。
二、案經新北市政府警察局板橋分局（下稱板橋分局）報請臺灣
    新北地方檢察署（下稱新北地檢署）檢察官偵查起訴。
    理  由
一、證據能力
    本判決所援引之非供述證據，因檢察官、上訴人即被告吳明
    坤於本院準備程序、審理時對於該等證據均未爭執證據能力
    【見本院卷第128至129、194至196頁；檢察官於本院準備程
    序並稱同意做為證據使用等語（見本院卷第128至129頁）】
    ，且無證據證明係公務員違背法定程序所取得，亦無顯有不
    可信之情況或不得作為證據之情形，復經本院依法踐行調查
    證據之程序，自均具有證據能力。
二、認定被告犯罪事實所憑之證據及理由
(一)上開事實，業據被告於警詢、原審、本院準備程序及審理時
    坦承不諱（見毒偵卷第3至4頁、原審卷第99至101、105至10
    8頁、本院卷第129、194、196至197頁），再被告於前開時
    、地為警緝獲後所採集尿液經警送台灣檢驗科技股份有限公
    司檢驗結果，確呈鴉片類（可待因、嗎啡）、安非他命類（
    甲基安非他命）陽性反應，有勘察採證同意書、新北市政府
    警察局受採集尿液檢體人姓名及檢體編號對照表（檢體編號
    ：A0000000）、台灣檢驗科技股份有限公司濫用藥物實驗室
    -台北108年2月11日濫用藥物檢驗報告（報告編號：UL/2019
    /00000000）等在卷可稽（見毒偵卷第6、7、5頁），是被告
    上開任意性自白當與事實相符，可以採信。
(二)按非法施用毒品之方式，並無固定模式，不同吸毒族群及不
    同毒品種類，可能有不同施用方式，法院實務上亦常見吸食
    毒品者同時施用第一級毒品海洛因與第二級毒品甲基安非他
    命之案例。查被告於原審供承：承認檢察官起訴之犯罪事實
    ，我是同時於108年1月21日下午5時在新莊某處將海洛因及
    甲基安非他命混合置入針筒內同時施打等語（見原審卷第10
    0頁），所述與本院辦理毒品危害防制條例案件之上開職務
    上已知事項無違，復無其他積極證據可證被告為本案犯行時
    ，確分別施用第一級毒品海洛因及第二級毒品甲基安非他命
    ，本於「罪證有疑，利於被告」之證據法則，應採有利被告
    判斷，是被告上開供述情節，尚屬可信。
(三)綜上，本案事證明確，被告犯行堪以認定，應依法論科。
三、法律適用
(一)按海洛因、甲基安非他命分別為毒品危害防制條例第2條第2
    項第1款、第2款所列管第一級、第二級毒品，依法不得持有
    、施用。核被告所為，係犯毒品危害防制條例第10條第1項
    施用第一級毒品罪及第10條第2項施用第二級毒品罪。其為
    施用而持有第一級毒品海洛因、第二級毒品甲基安非他命之
    低度行為，各為施用第一級毒品海洛因、第二級毒品甲基安
    非他命之高度行為所吸收，均不另論罪。
(二)被告於前述時、地將第一級毒品海洛因及第二級毒品甲基安
    非他命混合加水稀釋置入針筒注射方式同時施用此2種毒品1
    次，業據被告於原審供述明確，且被告此部分供述，非不可
    採，均如前述。準此，起訴書認被告「基於施用第一級毒品
    之犯意，於108年1月21日17時許，在新北市○○區某處，以將
    第一級毒品海洛因加水稀釋放入針筒並注射方式，施用第一
    級毒品海洛因1次；復基於施用第二級毒品之犯意，於108年
    1月22日16時45分許為警採尿時起回溯96小時內之某時，在
    不詳地點，以不詳方式，施用第二級毒品甲基安非他命1次
    」，且認被告所犯上開2罪間，犯意各別，行為互殊，請予
    分論併罰云云，即有未洽，爰更正如事實欄一所示。被告以
    一行為同時施用第一級毒品海洛因及第二級毒品甲基安非他
    命，為想像競合犯，應依刑法第55條規定，從一重之施用第
    一級毒品罪處斷。
(三)被告為累犯，且應加重其刑
  1.被告前因施用第一級、第二級毒品案件，經新北地檢署檢察
    官於103年8月1日以103年度毒偵字第4320號為附命完成戒癮
    治療之緩起訴處分，緩起訴期間為1年6月，嗣經臺灣高等檢
    察署於103年8月18日以103年度上職議字第11148號駁回再議
    確定（緩起訴期間為自103年8月18日起至105年2月17日止）
    ，緩起訴期滿未經撤銷。復因施用第一級毒品案件，經原審
    法院以105年度審訴字第2331號判決處有期徒刑6月確定，於
    106年7月3日因徒刑易科罰金出監而執行完畢，有本院被告
    前案紀錄表（見本院卷第29至88頁）附卷可按，其受徒刑執
    行完畢後，5年以內故意再犯本案有期徒刑以上之罪，為刑
    法第47條第1項所稱累犯。
  2.徵諸「有關累犯加重本刑部分，不生違反憲法一行為不二罰
    原則之問題。惟其不分情節，基於累犯者有其特別惡性及對
    刑罰反應力薄弱等立法理由，一律加重最低本刑，於不符合
    刑法第59條所定要件之情形下，致生行為人所受之刑罰超過
    其所應負擔罪責之個案，其人身自由因此遭受過苛之侵害部
    分，對人民受憲法第8條保障之人身自由所為限制，不符憲
    法罪刑相當原則，牴觸憲法第23條比例原則。於此範圍內，
    有關機關應自本解釋公布之日起2年內，依本解釋意旨修正
    之。於修正前，為避免發生上述罪刑不相當之情形，法院就
    該個案應依本解釋意旨，裁量是否加重最低本刑」（司法院
    釋字第775號解釋參照），經本院依上開解釋意旨審酌後，
    認被告構成累犯事由之犯罪亦屬施用第一級毒品案件，與本
    案為同一罪名，顯見被告對於施用第一級毒品類型犯罪確具
    有特別惡性；參酌被告前已因施用第一級毒品案件入監執行
    ，甫於106年7月3日執行完畢，卻於108年1月間再犯本案，
    足見其前罪之徒刑執行並無成效，對刑罰反應力顯然薄弱，
    適用累犯規定加重其刑，不致生被告所受之刑罰超過其所應
    負擔罪責，導致其人身自由因此遭受過苛之侵害，爰依刑法
    第47條第1項規定加重其刑，以符罪刑相當原則及比例原則
    。
(四)被告有刑法第62條前段適用
  1.按「對於未發覺之罪自首而受裁判者，得減輕其刑。但有特
    別規定者，依其規定」，刑法第62條定有明文。次按刑法第
    62條所謂發覺，固非以有偵查犯罪權之機關或人員確知其人
    犯罪無誤為必要，而於對其發生嫌疑時，即得謂為已發覺；
    但此項對犯人之嫌疑，仍須有確切之根據得為合理之可疑者
    ，始足當之，若單純主觀上之懷疑，要不得謂已發生嫌疑（
    最高法院72年台上字第641號判例意旨參照）。
  2.查被告於如事實欄一所示時、地因另案通緝為警緝獲時，員
    警此時並無何確切之根據而合理懷疑被告有施用第一級毒品
    海洛因及第二級毒品甲基安非他命犯行，故被告在員警尚未
    發覺其有上揭施用第一級毒品海洛因、第二級毒品甲基安非
    他命犯行前，即於警詢主動供稱曾於108年1月21日17時許，
    在新北市新莊區施用第一級毒品海洛因及第二級毒品甲基安
    非他命犯行，此觀被告警詢筆錄自明（見毒偵卷第3至4頁）
    ，被告對於未發覺之犯罪自首而受裁判，合於自首要件，爰
    依刑法第62條前段規定減輕其刑，並依法先加後減。
(五)被告無毒品危害防制條例第17條第1項規定適用
  1.按毒品危害防制條例第17條第1項規定為：「犯第4條至第8
    條、第10條或第11條之罪，供出毒品來源，因而查獲其他正
    犯或共犯者，減輕或免除其刑」，其立法旨意在於鼓勵被告
    具體提供其毒品上游，擴大追查毒品來源，俾有效斷絕毒品
    之供給，以杜絕毒品泛濫，祇須被告願意供出毒品來源之上
    手，因而查獲其他正犯或共犯者，即可邀減輕或免除其刑之
    寬典。所謂「供出毒品來源，因而查獲」，係指被告翔實供
    出毒品來源之具體事證，因而使有偵查（或調查）犯罪職權
    之公務員知悉而對之發動偵查（或調查），並因而查獲者而
    言。而其中所言「查獲」，除指查獲該其他正犯或共犯外，
    並兼及被告所指其毒品來源其事（最高法院100年度台上字
    第4787號判決意旨參照）。
  2.被告固於警詢供稱：最近有施用海洛因、安非他命，向新莊
    1間網咖內綽號叫阿智的人（下簡稱阿智）購買等語（見毒
    偵卷第3頁反面至第4頁），然被告並未提供阿智之具體資料
    供檢、警追查。徵諸「本案犯嫌吳明坤於警詢筆錄僅稱渠施
    用之毒品，係於不詳時間在新莊不詳地址之網咖，向年籍不
    詳綽號阿智之人購得，故無法依渠指述查獲其他正犯或共犯
    」等情，有板橋分局109年1月14日新北警板刑字第10938405
    92號函及檢附資料存卷可憑（見本院卷第117至121頁）；另
    新北地檢署亦函覆稱並無因被告供述查獲其他正犯或共頁）
    ，有新北地檢署109年1月14日新北檢兆言108毒偵2926字第1
    090003764號函（見本院卷第123頁）在卷可查，顯見本案並
    未因被告供出毒品來源因而查獲其他共犯、正犯，不符毒品
    危害防制條例第17條第1項規定，自不得依該條項規定減輕
    或免除其刑。
四、撤銷改判之理由
(一)原審審理後，認被告犯罪事證明確，援引毒品危害防制條例
    第10條第1項、第2項，刑法第11條前段、第55條、第47條第
    1項、第62條前段等規定據以論罪科刑，固非無見。惟查：
    按量刑之輕重，固屬事實審法院得依職權自由裁量之事項，
    惟仍應受比例原則及公平原則之限制，以符罪刑相當之原則
    ，否則其判決即非適法。所稱之比例原則，指行使此項職權
    判斷時，須符合客觀上之適當性、相當性與必要性之價值要
    求，不得逾越此等特性之程度，用以維護其均衡；而所謂平
    等原則，非指一律齊頭之平等待遇，應從實質上加以客觀判
    斷，倘條件有別，應本乎正義理念，分別適度量處，禁止恣
    意為之（最高法院99年度台上字第4568號判決意旨參照）。
    而量刑是否正確或妥適，端視在科刑過程中對於各種刑罰目
    的之判斷權衡是否得當，以及對科刑相關情狀事證是否為適
    當審酌而定，尤以同一被告所犯不同數罪，法院科刑時，雖
    應就各個行為之不同情狀，視其具體情節，妥適衡量決定，
    具體犯罪情節既有不同，斟酌因素亦異，量得之刑度固無從
    一致，然各罪所量之刑若無合理之差別化因素，仍不得有顯
    然落差，以免流於恣意。查被告前曾犯施用毒品罪，經法院
    分別判處罪刑確定，部分並已執行完畢等情，有本院被告前
    案紀錄表附卷可考（見本院卷第29至88頁），其再犯本案同
    質之施用毒品罪，固值非難，然徵諸被告自106年間迄今，
    曾因(1)犯施用第一級毒品罪，經原審法院以106年度審訴字
    第764號判決各處有期徒刑5月、7月，嗣經本院以106年度上
    訴字第2738號判決上訴駁回確定；(2)犯施用第一級毒品罪
    ，經原審法院以106年度審訴字第2051號判決處有期徒刑7月
    ，嗣經本院以107年度上訴字第1470號判決上訴駁回確定；(
    3)犯施用第一級毒品罪，經原審法院以107年度審訴字第970
    號判決處有期徒刑6月，嗣經本院以107年度上訴字第2710號
    判決上訴駁回確定；(4)因施用第一級、第二級毒品罪，經
    原審法院以107年度審訴字第2082號判決各處有期徒刑8月、
    6月（施用第一級毒品部分）、5月、3月（施用第二級毒品
    部分），嗣經本院以108年度上訴字第1739號判決上訴駁回
    確定；(5)因施用第一級毒品罪，經原審法院以108年度審訴
    字第1306號判決處有期徒刑7月確定，且前開案件目前均尚
    在執行中而尚未執行完畢，有本院被告前案紀錄表（見本院
    卷第29至88頁）、原審法院106年度審訴字第764號刑事判決
    、106年度審訴字第2051號刑事判決、107年度審訴字第970
    號刑事判決、107年度審訴字第2082號刑事判決、108年度審
    訴字第1306號刑事判決、本院106年度上訴字第2738號刑事
    判決、107年度上訴字第1470號刑事判決、107年度上訴字第
    2710號刑事判決、108年度上訴字第1739號刑事判決（見本
    院卷第137至188頁）等存卷可查，可知被告前因施用第一級
    毒品案件遭判處罪刑，最重僅諭知有期徒刑7月刑度。又前
    開案件中與本案犯罪時間最為接近之案件為原審法院108年
    度審訴字第1306號案件（該案犯罪時間為107年10月27日）
    ，觀諸該案判決內容，可知被告該次犯行係同時施用第一級
    毒品海洛因及第二級毒品甲基安非他命，雖亦有加重（累犯
    ）、減輕（自首）事由，然已於理由欄中敘明被告「雖僅自
    首施用海洛因之犯行，惟此部分與其施用甲基安非他命之行
    為，既有想像競合犯之裁判上一罪關係，揆諸上開說明，仍
    應發生全部自首之效力，依刑法第62條前段規定，允宜減輕
    其刑」等語（見該判決犯罪事實及理由欄三所載），該案情
    狀應無輕於本案，卻僅判處有期徒刑7月，在被告於本案係
    同時施用第一級毒品海洛因及第二級毒品甲基安非他命，有
    加重（累犯）、減輕（自首）事由，且被告係就本案全部自
    首犯行之情形下，倘仍維持原審判處之有期徒刑9月刑度，
    客觀上恐難謂已合於適當性、相當性與必要性之價值要求。
    是被告以原審量刑過重等語為由提起上訴，為有理由，原判
    決無可維持，應由本院予以撤銷改判。
(二)量刑
    爰審酌被告明知海洛因、甲基安非他命為列管之第一級、第
    二級毒品，不得非法施用，其前業經緩起訴處分之寬典及刑
    罰科處執行完畢後，仍未能澈底戒除施用毒品之惡習，再犯
    本案施用毒品犯行，足見其無戒絕毒品之決心，然其施用毒
    品乃戕害自身之健康，尚未嚴重破壞社會秩序或侵害他人權
    益，反社會性之程度相對較低，且被告犯後坦承犯行，態度
    尚可，兼衡其前科素行、犯罪動機、目的、高中畢業之智識
    程度、前從事送貨行業，每個月薪水新臺幣4萬2,000元，自
    陳要撫養2個身心障礙的女兒（一為中度，一為輕度，均為
    運動神經方面障礙）之家庭經濟狀況（見本院卷第131頁）
    等一切情狀，量處如主文第2項所示之刑。
(三)至供被告犯本案施用毒品犯行所用之針筒，並未扣案，無其
    他積極證據足認現仍存在而未滅失，且非屬違禁物或應義務
    沒收之物，欠缺刑法上之重要性，依刑法第38條之2第2項規
    定，不予宣告沒收。
據上論斷，應依刑事訴訟法第369條第1項前段、第364條、第299
條第1項前段，毒品危害防制條例第10條第1項、第2項，刑法第1
1條前段、第55條、第47條第1項、第62條前段、第38條之2第2項
，判決如主文。
本案經檢察官林承翰提起公訴，檢察官陳錫柱到庭執行職務。
中　　華　　民　　國　　109 　年　　3 　　月　　18　　日
                  刑事第十八庭  審判長法  官  吳炳桂
                                      法  官  葉乃瑋 
                                      法  官  黃紹紘 
以上正本證明與原本無異。
如不服本判決，應於收受送達後20日內向本院提出上訴書狀，其
未敘述上訴之理由者並得於提起上訴後20日內向本院補提理由書
（均須按他造當事人之人數附繕本）「切勿逕送上級法院」。
                                      書記官  朱倩儀
中　　華　　民　　國　　109 　年　　3 　　月　　18　　日
附錄本案論罪科刑法條全文
毒品危害防制條例第10條
施用第一級毒品者，處6月以上5年以下有期徒刑。
施用第二級毒品者，處3年以下有期徒刑。